高雄高等行政法院裁定　　　　　　　　　　　　　　　九十三年度訴字第五八八號
　　原　　　告　　乙○○
　　兼送達代收人　甲○○
　　被　　　告　財政部臺灣省南區國稅局
　　代　表　人　丙○○　局長
　　訴訟代理人　丁○○
右當事人間因遺產稅事件，原告不服財政部中華民國九十三年六月四日台財訴字第○
九三○○一一一七○號訴願決定，提起行政訴訟。本院裁定如左：
    主　文
原告之訴駁回。
訴訟費用由原告負擔。
    理　由
一、按「原告之訴，有左列各款情形之一者，行政法院應以裁定駁回之。．．．十、
    起訴不合程式或不備其他要件者。」行政訴訟法第一百零七條第一項第十款定有
    明文。又「人民因中央或地方機關對其依法申請之案件，於法令所定期間內應作
    為而不作為，認為其權利或法律上利益受損害者，經依訴願程序後，得向高等行
    政法院提起請求該機關應為行政處分或應為特定內容之行政處分之訴訟。人民因
    中央或地方機關對其依法申請之案件，予以駁回，認為其權利或法律上利益受違
    法損害者，經依訴願程序後，得向高等行政法院提起請求該機關應為行政處分或
    應為特定內容之行政處分之訴訟。」為行政訴訟法第五條所明定。所謂行政處分
    ，係指中央或地方機關就公法上具體事件所為之決定或其他公權力措施而對外直
    接發生法律效果之單方行政行為。至行政機關所為單純事實之敘述（或事實通知
    ）或理由之說明，既不因該項敘述或說明而生何法律上之效果者，自非行政處分
    ，人民即不得對之提起訴願。此觀現行訴願法第三條第一項之規定自明，最高行
    政法院亦著有四十四年判字第十八號、六十二年裁字第四十一號判例可資參照。
    故行政機關以已有行政處分存在，不得任意變更或撤銷為原因，明示或默示拒絕
    當事人之請求，甚至在拒絕之同時為先前處分添加理由者，均屬重覆處分，不生
    任何法律效果（吳庚著行政法之理論與實用增訂八版第三三九頁參照），自非行
    政處分。可知，提起行政訴訟法第五條之課予義務訴訟，須人民因中央或地方機
    關對其依法申請之案件，於法令所定期間內「應作為而不作為」，或「予以駁回
    」即作成否准之行政處分，認為其權利或法律上利益受損害者，經依訴願程序後
    ，始得向法院提起之，若無此種情形，而人民卻向高等行政法院提起課予義務訴
    訟，其起訴即應認不備要件。
二、本件原告因其被繼承人楊源（即原告之父）於民國（下同）八十四年一月三日死
    亡，原告於同年五月三日辦理遺產稅申報，經被告核定遺產總額新臺幣（下同）
    九千零二十五萬六千五百十九元，遺產淨額五千八百六十四萬二千五百十九元，
    應納稅額二千零九十六萬二千九百五十八元，繳納期限至八十六年二月十六日止
    ，原告並於八十六年十月十六日繳清在案。嗣原告就被繼承人楊源之遺產中關於
    系爭坐落高雄縣燕巢鄉○○段四一四之一、四一四之二地號土地，以司法院業經
    於九十二年九月二十六日公布釋字第五六六號解釋：「七十二年八月一日修正公
    布之農業發展條例第三十一條前段規定，家庭農場之農業用地，其由能自耕之繼
    承人繼承或承受，而繼續經營農業生產者，免徵遺產或贈與稅。七十三年九月七
    日修正發布之農業發展條例施行細則第二十一條後段關於『家庭農場之農業用地
    ，不包括於繼承或贈與時已依法編定為非農業使用者在內』之規定，以及財政部
    七十三年十一月八日臺財稅第六二七一七號函關於『被繼承人死亡或贈與事實發
    生於修正農業發展條例施行細則發布施行之後者，應依該細則第二十一條規定，
    即凡依法編定為非農業使用者，即不得適用農業發展條例第三十一條及遺產及贈
    與稅法第十七條、第二十條規定免徵遺產稅及贈與稅』之函釋，使依法編為非農
    業使用之土地，於其所定之使用期限前，仍繼續為從來之農業使用者，不能適用
    七十五年一月六日修正公布之農業發展條例第三十一條免徵遺產稅或贈與稅之規
    定及函釋，均係增加法律所無之限制，違反憲法第十九條租稅法律主義，亦與憲
    法保障人民財產權之意旨暨法律保留原則有違，應不再適用。」為由，主張系爭
    土地應依農業發展條例第三十一條規定免徵遺產稅，乃於九十二年十月三十一日
    向被告請求退還此部分之遺產稅；嗣經被告以九十三年一月七日南區國稅審二字
    第○九三○○八五七○三號函復略以：「查系爭項目業經高雄高等行政法院九十
    年十一月二十八日訴字第一三九二號判決確定在案，依財政部九十二年十二月二
    十六日台財稅字第○九二○四五七七一七號函釋處理原則，已核課確定之案件，
    不再變更。」，原告不服，提起訴願遭決定不受理，遂提起本件行政訴訟，聲明
    求為判決：（一）訴願決定及原處分均撤銷。（二）被告應將原核定之繳納遺產
    稅款四千一百三十九萬一千元整及自繳納之日起按年息百分之五計算之法定利息
    退還原告。
三、經查：
（一）原告於八十四年一月三日其父親楊源死亡後，即於同年五月三日辦理遺產稅申
      報，經被告核定遺產總額九千零二十五萬六千五百十九元，遺產淨額五千八百
      六十四萬二千五百十九元，應納稅額二千零九十六萬二千九百五十八元，繳納
      期限至八十六年二月十六日止，原告並於八十六年十月十六日繳清在案，此有
      遺產稅核定查詢之電腦資料附原處分卷及本院卷可憑。嗣原告於九十二年十月
      三十一日主張依司法院釋字第五六六號解釋意旨，系爭坐落高雄縣燕巢鄉○○
      段四一四之一、四一四之二地號土地，應依農業發展條例第三十一條規定免徵
      遺產稅為由，向被告申請退還此部分之遺產稅。然查，於本件原告九十二年十
      月三十一日申請退還系爭土地遺產稅之前，原告已提出四次申請，其過程如下
      ：(1)先於八十九年七月二十五日向被告主張其被繼承人所遺坐落高雄縣燕巢鄉
      ○○段四○九之一、四一四地號等二筆土地（非系爭土地），應適用八十四年
      一月十三日修正後遺產及贈與稅法第十七條第一項第六款前段規定，扣除其土
      地價值之全數，故依稅捐稽徵法第二十八條規定，申請退還已納遺產稅及利息
      ，經被告以八十九年八月二日南區國稅審二字第八九○五三二五○號函，否准
      所請。原告對該函不服，向財政部提起訴願，並於訴願書中另主張被繼承人所
      遺坐落燕巢鄉○○段四一四之一、四一四之二地號等二筆土地（即本件原告爭
      執之系爭土地）應依行政院八十三年十二月十三日台八三經字第四六一七○號
      函釋，依農業發展條例第三十一條規定免徵遺產稅，此部分被告係另以八十九
      年十一月二十三日南區國稅審二字第八九○八二八一八號函復：「主旨：台端
      等二人主張被繼承人楊源君名下高雄縣燕巢鄉○○段四一四之一、四一四之二
      地號等二筆土地，應依行政院八十三年十二月十三日台八三經字第四六一七○
      號函釋，適用農業發展條例第三十一條規定免徵遺產稅乙節，經核與規定不符
      ，請查照。說明二：首二筆土地於六十五年即編屬大遼社區之住宅區，嗣於八
      十三年二月間納入高雄新市鎮特定區範圍，該土地原非農業用地，故與行政院
      八十三年十二月十三日台八三經字第四六一七○號函規定不符，無免徵遺產稅
      之適用。」等語，否准原告之請求，原告對被告此一函復並未提起訴願表示不
      服。(2)就上述申請，因前述訴願決定書（即財政部九十年四月四日台財訴字第
      ○八九○○六七九六六號訴願決定）表示「滾水段四一四之一、四一四之二地
      號等二筆土地（即系爭土地）申請免徵遺產稅乙節，核與本件行政處分並非一
      事，非屬訴願範圍，並經原處分機關答辯函敘明已另案審理中等語。」原告乃
      又於九十年五月十七日向被告函詢系爭坐落滾水段四一四之一、四一四之二地
    　號等二筆土地申請免徵遺產稅乙節，另案審理結果，經被告以九十年五月二十
      三日南區國稅審二字第九○○三三四六一號函復略以：本案業以八十九年十一
      月二十三日南區國稅審二字第八九○八二八一八號函復在案，而原告對被告此
      函復亦未提起訴願表示不服。(3)嗣原告於就上開財政部九十年四月四日台財訴
      字第○八九○○六七九六六號訴願決定提起行政訴訟，經本院九十年十一月二
      十八日九十年度訴字第一三九二號判決，以原告就系爭滾水段四一四之一、四
      一四之二地號土地申請退稅部分，經被告函復否准，原告並未就被告之函復提
      起訴願，認原告就此部分逕行起訴，請求撤銷原處分及訴願決定，並請求退還
      此部分之遺產稅，自屬無據為由，駁回原告之訴後；原告再於九十年十二月十
      九日就系爭滾水段四一四之一、四一四之二地號土地應免徵遺產稅乙節，又依
      稅捐稽徵法第二十八條規定申請退稅，被告則以九十年十二月二十七日南區國
      稅審二字第○九○一○四三四八○號函復原告略以：「．．．．．業經本局於
      八十九年十一月二十三日以南區國稅審二字第八九○八二八一八號函復在案，
      並經高雄高等行政法院九十年十一月二十八日訴字第一三九二號判決確定。」
      等語，原告不服，提起訴願，經財政部以九十一年九月二十三日台財訴字第○
      九一○○一四四七六號訴願決定不受理。(4)原告復於九十一年十月十六日向被
      告提出申請，主張依稅捐稽徵法第三十五條規定申請復查，及依同法第二十八
      條規定請求退還誤收稅款，被告因原告就相同事項屢次申請退稅，已經確定，
      乃依行政程序法第一百七十三條第二款規定簽存不函復原告，原告遂以被告遲
      不依法作成決定提起訴願，經財政部九十二年十一月三日號台財訴字第○九二
      ○○四八○六七號訴願決定不予受理，原告不服，提起行政訴訟，經本院九十
      二年度訴字第一四一二號裁定，以系爭遺產稅之核定，其限繳日期既為八十五
      年十二月十六日起至八十六年二月十六日止，則依稅捐稽徵法第三十五條第一
      項第一款規定，原告應於繳納期間屆滿翌日起算三十日內申請復查，惟原告遲
      至九十一年十月十六日始申請復查，已逾越復查之法定不變期間；又關於原告
      依稅捐稽徵法第二十八條請求退稅部分，被告係依行政程序法第一百七十三條
      第二款規定予以簽存不再函復，故就原告之申請，並無於法令期間內「應作為
      而不作為」或「予以駁回」之情況，原告提起課予義務訴訟，與行政訴訟法五
      條規定不符為由，駁回原告之訴。以上各情，有各該申請書、被告函文、訴願
      決定書及本院判決書附卷可稽。
（二）原告復於九十二年十月三十一日以依司法院釋字第五六六號解釋意旨，系爭坐
      落高雄縣燕巢鄉○○段四一四之一、四一四之二地號土地，應適用農業發展條
      例第三十一條規定，免徵遺產稅為由，向被告申請退還此部分遺產稅，經被告
      以九十三年一月七日南區國稅審二字第○九三○○八五七○三號函復略以：「
      查系爭項目業經高雄高等行政法院九十年十一月二十八日訴字第一三九二號判
      決確定在案，依財政部九十二年十二月二十六日台財稅字第○九二○四五七七
      一七號函釋處理原則，已核課確定之案件，不再變更。」，揆諸前揭被告處理
      原告歷次申請所為函復及處理情形，其中除就原告第一次申請所為八十九年十
      一月二十三日南區國稅審二字第八九○八二八一八號回函，因對原告發生否准
      之法律上效果，影響原告之權益，應屬否准原告申請之行政處分外（原告對此
      一否准行政處分並未提起訴願而確定）；被告另就原告申請而回覆之「九十年
      五月二十三日南區國稅審二字第九○○三三四六一號函」、「九十年十二月二
      十七日南區國稅審二字第○九○一○四三四八○號函」及本件「九十三年一月
      七日南區國稅審二字第○九三○○八五七○三號函」，其內容均僅是重申原告
      請求退還系爭土地遺產稅，早經被告作成否准之處分確定，故本件被告九十三
      年一月七日南區國稅審二字第○九三○○八五七○三號函所為函復，無非重申
      前旨，並添具本件屬已核課確定案件不再變更之理由，並未發生法律效果，依
      首揭說明，其性質為重覆處置，並非行政處分，從而本件即無人民因中央或地
      方機關對其依法申請之案件，於法令所定期間內「應作為而不作為」，或「予
      以駁回」即作成否准行政處分情事，是原告依行政訴訟法第五條規定為本件訴
      之聲明之請求，即與該條構成要件不合，應予駁回。
四、原告本件訴訟既因起訴不合法，應予駁回，故原告關於實體爭執，即與本件結論
    無影響，本院自無再予論述之必要，併予敘明。
五、依行政訴訟法第一百零七條第一項第十款、第一百零四條、民事訴訟法第九十五
    條、第七十八條，裁定如主文。
中　　　華　　　民　　　國    九十三　　年　    十二　　月　　三十一　　日
                              高雄高等行政法院第一庭
                                          審判長法官　  陳光秀
                                          法      官　　李協明
                                          法      官　  簡慧娟
右為正本係照原本作成。
如不服本裁定，應於裁定送達後十日內以書狀敘明理由，經本院向最高行政法院提出
抗告（須按對造人數附具繕本）；並應預繳送達用掛號郵票六份（每份三十四元）。
中　　　華　　　民　　　國    九十三　　年　    十二　　月　　三十一　　日
                                          法院書記官    楊曜嘉
